臺灣高等法院臺南分院刑事判決　　　　 96年度上訴字第254號
上　訴　人
即　被　告　甲○○
　　　　　　　　　　號
　　　　　　　　　（現另案於臺灣臺南監獄臺南分監執行中）
上列上訴人因違反毒品危害防制條例案件，不服臺灣臺南地方法
院95年度訴字第1123號中華民國95年12月26日第一審判決（起訴
案號：臺灣臺南地方法院檢察署95年度毒偵字第1025號），提起
上訴，本院判決如下：
    主  文
原判決撤銷。
甲○○施用第壹級毒品，累犯，處有期徒刑壹年。扣案之海洛因
壹小包（淨重零點壹壹公克）沒收銷燬之；毒品包裝袋壹只（空
包裝重零點貳捌公克）沒收。
　　事   實
一、甲○○曾因違反肅清煙毒條例案件，經臺灣臺南地方法院判
    處有期徒刑3年2月確定，於民國（下同）90年11月27日執行
    完畢。又因施用毒品案件，經依臺灣臺南地方法院以87年度
    訴字第345號裁定送觀察、勒戒後，認無繼續施用毒品之傾
    向，由該院於87年7月16日以87年度訴字第345號判決免刑確
    定；復因施用第1級毒品海洛因案件，經該院以92年度毒聲
    字第663號裁定送觀察、勒戒後，認有繼續施用毒品傾向，
    復由臺灣臺南地方法院檢察署檢察官以92年度偵緝字第258
    、259、260號案件提起公訴，經該院於93年1月20日以92年
    度訴字第1005號判決判處有期徒刑10月，並於同年4月14日
    確定；強制戒治部分則於92年9月19日因法律修正而執行完
    畢。猶未知悔改，基於施用第1級毒品之犯意，於95年4月16
    日20時許，在臺南市○○區○○街一段249巷119弄13號其住
    處內，以將海洛因攙入礦泉水置入針筒內注射方式，施用第
    1級毒品海洛因1次。嗣為警於95年4月18日17時30分許，在
    臺南市○○街142號前查獲，並扣得其所有供施用之第1級毒
    品海洛因1小包（淨重0.11公克，空包裝重0.28公克）。經
    警採其尿液初步檢驗及送驗，呈嗎啡、海洛因陽性反應，查
    悉上情。
二、案經臺南市警察局第二分局報請臺灣臺南地方法院檢察署檢
    察官偵查起訴。
    理  由
一、訊據上訴人即被告甲○○對於95年4月16日20時許，在其臺
    南市○○區○○街一段249巷119弄13號住處內，以將海洛因
    攙入礦泉水置入針筒內注射方式，施用第一級毒品海洛因，
    於同年月18日17時30分被警查獲，並扣得其所有之第1級毒
    品海洛因1小包之事實，迭次於警詢、檢察官偵訊中、原審
    及本院審理中均坦承不諱（詳警局卷第6頁、偵查卷第3頁、
    原審卷第74頁、84頁、本院96年3月15日審判筆錄），並有
    扣案之毒品海洛因一小包足資佐證（詳警局卷第7頁至第10
    頁）。被告於95年4月18日17時30分許為警查獲時，經警採
    其尿液初步檢驗及送驗，呈嗎啡、海洛因陽性反應，亦有初
    步檢驗報告單、送驗年籍對照表及有長榮大學之藥物篩檢確
    認報告一紙附卷可稽（詳警局卷第12頁、13頁、偵查卷第15
    頁）。而扣案之一小包經送法務部調查局鑑定結果，確係毒
    品海洛因成分，淨重0.11公克，空包裝重0.28公克，亦有該
    局95年6月9日調科壹字第200006333號鑑定通知書一紙在卷
    可證（詳偵查卷第16頁）。被告之自白核與事實相符。
二、又被告因施用毒品案件，經臺灣臺南地方法院以87年度訴字
    第345號裁定送觀察、勒戒後，認無繼續施用毒品之傾向，
    由該院於87年7月16日以87年度訴字第345號判決免刑確定；
    復因施用第1級毒品海洛因案件，經該院以92年度毒聲字第
    663號裁定送觀察、勒戒後，認有繼續施用毒品傾向，復由
    臺灣臺南地方法院檢察署檢察官以92年度偵緝字第258、259
    、260號案件提起公訴，經該院於93年1月20日以92年度訴字
    第1005號判決判處有期徒刑10月，並於同年4月14日確定；
    強制戒治部分則於92年9月19日因法律修正而強制戒治期滿
    因而執行完畢，有臺灣高等法院被告前案紀錄表及臺灣臺南
    地方法院檢察署之刑案資料查註紀錄表附卷足憑。其於五年
    內再犯毒品危害防制條例第十條第一項之罪，依同條例第二
    十三條第二項規定，即應由檢察官依法追訴。本件事證已臻
    明確，被告犯行洵堪認定，自應依法論科。
三、查海洛因屬毒品危害防制條例第2條第2項第1款所列之第一
    級毒品，核被告甲○○所為，係犯毒品危害防制條例第10條
    第1項之施用第一級毒品罪。其持有第一級毒品進而施用，
    持有之低度行為為施用之高度行為所吸收，不另論處。按行
    為後法律有變更者，適用行為時之法律。但行為後之法律有
    利於行為人者，適用最有利於行為人之法律，刑法第2條第1
    項定有明文。又刑法於95年7月1日修正施行。被告前於八十
    三年間犯施用毒品罪經臺灣臺南地方法院判處有期徒刑三年
    二月確定，甫於90年11月27日執行完畢，此有臺灣高等法院
    被告前案紀錄表乙紙附卷可稽，茲於五年以內再故意犯本件
    有期徒刑以上之罪，不論依修正前之刑法第47條，或修正後
    之刑法第47條第1項之規定，均構成累犯，對被告而言並無
    有利或不利之情形，自不生新舊法比較之問題，應逕依修正
    前之刑法第47條，論以累犯，並加重其刑。
四、原審以被告罪證明確，因以論罪科刑，固非無見。惟扣案之
    海洛因一小包，經送法務部調查局鑑定結果，除鑑定確係毒
    品海洛因成分外，並秤其重量為淨重0.11公克，空包裝重0.
    28公克，亦有該局95年6月9日調科壹字第200006333號鑑定
    通知書一紙附卷可稽（詳偵查卷第16頁），原判決主文卻諭
    知「扣案之海洛因壹小包（淨重零點貳捌公克）沒收銷燬之
    ；毒品包裝袋壹只沒收」，淨重數量記載錯誤，且未註明「
    空包裝重零點貳捌公克」沒收，尚有未洽。被告上訴未附理
    由，惟原判決既有上開可議之處，自屬無可維持，應由本院
    撤銷改判。爰審酌被告施用毒品之犯行，在性質上乃屬對自
    我身心健康之自戕行為，尚未嚴重破壞社會秩序、侵害他人
    權益，然其前因施用毒品經送觀察、勒戒及強制戒治之治療
    處分後，猶不思戒絕革除惡習，再為本件犯罪，顯未因前所
    受之觀察勒戒、戒治處分而記取教訓，及被告犯後坦承犯行
    等一切情狀，量處如主文第二項所示之刑，以示懲儆。
五、末查扣案海洛因1小包（淨重0.11公克）為第一級毒品，爰
    依毒品危害防制條例第18條第1項前段沒收銷燬之。又扣案
    毒品外空包裝重0.28公克，既係用於包裹毒品，防其裸露、
    逸出、潮濕，便於持有藉以施用，亦為施用第一級毒品海洛
    因所用之物，且為被告所有，非屬毒品危害防制條例第十九
    條第一項規定應沒收之物，爰依刑法第三十八條第一項第二
    款規定，宣告沒收之。
六、臺灣臺南地方法院檢察署96年度毒偵字第315號、316號、37
    5號分別移送併辦意旨略以：(一)被告甲○○於95年9月29日零
    時前三、四日內，在不詳處所，以針筒注射方式施用第一級
    毒品海洛因，於同年月28日下午10時43分，在臺南市明和公
    園東側路邊，為警發現與陳容成在一起行跡可疑，予以攔查
    時，甲○○將持有一包海洛因（含袋重0.2公克）予以丟棄
    而查獲，其尿液經送檢驗，呈嗎啡陽性反應；(二)於95年10月
    20日上午8時許，在臺南市○○路○段麥當勞廁所內以相同方
    式施用毒品海洛因，於同年10月22日下午4時50分，至臺南
    市安平區○○○路與建平16街口華平派出所自首；(三)被告甲
    ○○於95年11月17日某時，在臺南市○○路住處廁所施用第
    一級毒品海洛因，為警於95年11月18日下午4時20分許，在
    警處採其尿液送驗後呈第一級毒品陽性反應。被告甲○○均
    犯有毒品危害防制條例第十條第一項施用第一級毒品罪。被
    告甲○○所涉犯前開之罪，與上開起訴成罪之案件具有包括
    一罪之關係，為法律上之同一案件，依法不得另行起訴，爰
    移請併案審理云云。
七、惟查：
  (一)按刑法第56條連續犯之規定，業於94年2月7日修正公布刪除
    ，並於95年7月1日施行，而依新法對於上開反覆實施犯罪模
    式之對應處置，除合於「接續犯」或「包括一罪」之情形外
    ，則僅能依數罪併罰之規定個別處斷。又連續數行為而犯同
    一之罪名，部分之數行為，發生在新法施行前者，新法施行
    後，該部分適用最有利於行為人之法律，若其中部分之一行
    為或數行為，發生在新法施行後者，該部分不能論以連續犯
    (最高法院95年第8次刑事庭會議決議意旨參照)。而依最高
    法院86年台上字第3295號判例意旨，數行為於同時同地或密
    切接近之時地實施，侵害同一之法益，各行為之獨立性極為
    薄弱，依一般社會健全觀念，在時間差距上，難以強行分開
    ，在刑法評價上，以視為數個舉動之接續施行，合為包括之
    一行為予以評價，較為合理，方屬接續犯之範疇，足見「接
    續犯」之成立，係以時、空密接性為前提要件，即透過對於
    同一法益之同種類侵害行為繼續不間斷之實行，業已稀釋個
    別行為之獨立性，致使刑法評價時將之視為單一、整體之犯
    罪行為，以符合社會一般人對於行為概念之認知，並與行為
    人之犯罪目的相互結合；至於學理上「包括一罪」概念中，
    與施用毒品之犯罪型態較有關聯者，應屬「集合犯」之態樣
    ，此即依一般社會通念，特定犯罪行為具有反覆實施之特性
    ，立法者於制定刑罰法律之初，亦已認知該種行為類型之反
    覆性，而有意藉由法條中客觀構成要件之行為要素，涵括上
    開具有反覆實施特性之數個犯罪行為，仍僅接受1次刑法之
    評價為已足。然而施用毒品犯罪，或為零星偶一之施用，或
    長期不間斷的反覆施用，均有其可能性，自難認立法者於制
    定刑罰法律之初，已認知施用毒品行為必屬具反覆性之犯罪
    ，且有意藉由法條中客觀構成要件之行為要素，涵括上開具
    有反覆實施特性之數個犯罪行為。
  (二)其次，連續數行為而犯同一之罪名，部分之數行為發生在新
    法施行前者，新法施行後，該部分適用最有利於行為人之法
    律。若其中部分之一行為或數行為，發生在新法施行後者，
    該部分不能論以連續犯（最高法院95年第8次刑事庭會議決
    議參照）。95年7月1日施行之刑法，已刪除連續犯之規定，
    而先後多次施用毒品之行為，以往法院之一致見解均認為個
    別施用行為均構成一罪，僅因時間緊接、所犯構成要件相同
    而論以連續犯，豈能因刑法修正後，即將原屬連續犯罪質之
    行為，轉變成集合犯而論以一罪？因此，連續犯廢除後，原
    屬連續犯之行為，應論以數罪。再者，實務上最高法院歷來
    僅將專以觸犯該等法條之罪，為其日常生活之職業者之常業
    犯，認為其性質上屬多數行為之集合犯，在法律上將之擬制
    為一罪 (即學理上稱之實質上一罪)（最高法院92年台上字
    第5115號判決、92年台上字第4959號判決、93年台上字第36
    09號判決、94年台上字第4567號判決)，而本次刑法修正既
    依據「刑罰公平原則」之考量，刪除有關連續犯之規定，並
    將含有連續犯性質之常業犯一併全數刪除 (參見刑法修正草
    案總說明)，如再以集合犯之概念評價多數施用毒品之行為
    ，即有不當，因此，多次施用毒品犯罪之行為，當無論以「
    集合犯」之餘地，此時則應回歸一般刑法上行為單、複數之
    認定，而予論罪科刑，較稱妥適。本件被告甲○○起訴成罪
    之部分為於95年4月16日20時許施用第一級毒品海洛因，嗣
    於95年4月18日17時30分許，為警查獲。移送併辦意旨被告
    甲○○係分別於95年9月29日零時前三、四日內、同年10月
    20 日上午8時許、同年11月17日某時施用第一級毒品海洛因
    ，而分別於95年9月28日下午10時43分、同年10月22日下午4
    時50分、同年11月18日下午4時20分為警查獲，則與前開起
    訴成罪之部分已逾五個月之久，並無事證足認被告，係於同
    時、地或密切接近之時、地施用毒品，故各該施用毒品犯行
    明顯可分而具有獨立性，其所為自與最高法院86年臺上字第
    32 95號判例所稱「數行為於同時同地或密切接近之時地實
    施」之特性並不相符，已難認合於「接續犯」之前提要件，
    亦不能依「集合犯」逕將被告上開施用海洛因之犯行論以「
    包括一罪」。因此，移送併辦意旨認被告已起訴成罪係刑法
    修正前所犯，而修正後所為之施用毒品之犯行，均以「包括
    一罪」論同一案件，揆諸前述，尚有未洽。本院自無從併為
    審理，應退還檢察官另為適法之處理，附此敘明。
八、據上論斷，應依刑事訴訟法第369條第1項前段、第364條、
    第299條第1項前段，毒品危害防制條例第10條第1項、第18
    條第1項前段，刑法第11條前段、第47條、第38條第1項第2
    款，判決如主文。
本案經檢察官林炎昇到庭執行職務。
中　　華　　民　　國　　96　　年　　3　　月　　 22　　日
                  刑事第五庭  審判長法　官  楊明章
                                    法　官  戴勝利
                                    法　官  楊子莊
以上正本證明與原本無異。
如不服本判決，應於收受本判決後十日內向本院提出上訴書狀。
其未敘述上訴理由者並得於提起上訴後十日內向本院補提理由書
狀（均須按他造當事人之人數附繕本）「切勿逕送上級法院」。
　　　　　　　　　　　　　　　　　　書記官  李珍鳳
中　　華　　民　　國　　96　　年　　3 　　月　　22　　日
附錄：本案論罪科刑法條全文：
毒品危害防制條例第10條：
施用第一級毒品者，處6月以上5年以下有期徒刑。
施用第二級毒品者，處3年以下有期徒刑。
